【裁判字號】    94,簡上,19
【裁判日期】    950126
【裁判案由】    分配剩餘財產之訴
【裁判全文】
臺灣臺東地方法院民事判決              94年度簡上字第19號
上  訴  人  乙○○
訴訟代理人  邱聰安律師
被上訴人    甲○○
訴訟代理人  蕭芳芳律師
上列當事人間請求分配剩餘財產之訴事件，上訴人對於中華民國
94年6月3日本院臺東簡易庭93年度東簡字第261號第一審判決提
起上訴，本院於民國95年1月18日言詞辯論終結，判決如下：
    主      文
上訴駁回。
第二審訴訟費用由上訴人負擔。
    事實及理由
一、上訴人主張: 兩造於民國82年6月29日結婚，婚後即以被上
    訴人之名義，購買坐落臺東縣臺東市○○段第○○地號土地
    ，面積76.23平方公尺及其上即同段○○建號，面積115.2平
    方公尺，門牌號碼為臺東縣臺東市○○路○段99巷○○號之建
    物 (下稱系爭房地)，並登記為被上訴人所有。嗣被上訴人
    於91年6月28日訴請離婚，經法院判決離婚確定後，復於92
    年6月23日辦理離婚登記完畢。兩造於結婚時並未約定夫妻
    財產制，系爭房地又係被上訴人於婚姻關係存續中因買賣而
    取得之財產，自屬婚後財產。兩造離婚後，自應列入剩餘財
    產分配，爰依民法第1030條之1第1項規定，請求被上訴人將
    系爭房地所有權應有部分二分之一移轉登記與上訴人。原審
    為上訴人敗訴之判決，上訴人聲明不服，再主張被上訴人辯
    稱兩造婚姻關係存續中曾向其弟丙○○借貸新臺幣（下同）41
    6,000元純屬子虛烏有，且被上訴人在原審審理時並未舉證
    證明，自應生失權之效果。又坐落臺東縣臺東市○○段○○
    地號、○○之1地號土地上未辦建物所有權第一次登記之鐵皮
    屋係其母出資興建充作倉庫使用。屋內之水電設備及工具都
    是其與被上訴人離婚後添購的。車號○○–○○○○號自小貨車亦
    非其所有，況子女扶養費雖有遲延，惟均有給付，不生視為
    全部到期之效果等語，並聲明: 原判決廢棄，被上訴人應就
    坐落臺東縣臺東市○○段第○○地號土地，面積76.23平方公
    尺及其上即同段○○建號，面積115.2平方公尺，門牌號碼
    為臺東縣臺東市○○路○段99巷○○號之建物所有權應有部分
    二分之一移轉登記與上訴人。
二、被上訴人則以: 兩造結婚後，被上訴人即未曾出外工作，家
    庭費用全部由上訴人控制。上訴人長期對被上訴人施以婚姻
    暴力，又不給付家庭生活費用，被上訴人迫不得已，只得向
    胞弟丙○○借款來應急，甚至連上訴人所有之汽車前往修車廠
    修護，竟因逾期未償，屢遭修車廠追討，方由被上訴人借款
    代為清償。被上訴人自86年5月份起至92年1月止共負債416,
    000元，應由剩餘財產中扣除。又系爭房地係其父出資400,0
    00元訂購並贈與被上訴人，因建商產權問題，迄兩造結婚後
    ，方共同出資800,000元取得產權，再完成系爭房地所有權
    移轉登記。該400,000元自屬無償贈與，不得列入剩餘財產
    分配。又兩造經本院91年度婚字第93號判決離婚同時，法院
    亦判令上訴人應按期於每月5日前給付被上訴人子女扶養費
    每人5,752元，如有一期遲誤未履行，視為全部到期。然上
    訴人竟不按期給付，被上訴人自可主張以子女扶養費來抵銷
    等語，資為抗辯，並聲明:上訴駁回，
三、本件兩造於82年6月29日結婚後，並未以契約訂立夫妻財產
    制，嗣於婚姻關係存續中之84年7月25日，被上訴人以買賣
    為登記原因取得系爭房地之所有權。91年6月28日被上訴人
    訴請本院裁判離婚，本院於92年2月25日以本院91年度婚字
    第93號民事判決准兩造離婚，並命兩造所生未成年之女丁○○、戊○○權利義務之行使及負擔由被上訴人任之，上訴人
    並須按月給付子女扶養費。上訴人對未成年子女權利義務之
    行使及負擔部分不服，提起抗告，經臺灣高等法院花蓮分院
    於92年5月29日以92年度家上字第21號裁定駁回確定。上訴
    人旋於92年12月30日起訴請求被上訴人返還系爭房地及交還
    系爭房地所有權狀，經本院臺東簡易庭於93年2月25日以93
    年度東簡字第5號判決駁回，上訴人不服提起上訴，復經本
    院第二審合議庭於93年10月20日以93年度簡上字第8號判決
    廢棄原判決准被上訴人請求返還系爭房地所有權狀部分，並
    將被上訴人在第一審此部分之請求駁回，另維持原審判決上
    訴人應返還系爭房地部分之事實，有戶籍謄本 (見原審卷第
    9頁)、土地及建物登記謄本 (見原審卷第10頁、第11頁)在
    卷可稽，復經本院依職權調取本院91年度婚字第93號、93年
    度東簡字第5號第1、2審卷宗查閱屬實，兩造對此亦不爭執
    ，自堪信為真實。經本院協調兩造確認爭點為: (1)有關系爭
    房地部分，被上訴人之父贈與400,000元是否可以列入剩餘
    財產分配? (2)被上訴人向其弟借貸416,000元是否應從剩餘
    財產中扣除? (3)坐落臺東縣臺東市○○段○○、○○之1地號
    土地上之鐵皮屋及其內之水電設備是否應列入剩餘財產分配
    ? (4)車牌號碼○○–○○○○號自小貨車是否列入剩餘財產分配?
    (5)上訴人主張以子女扶養費抵銷是否有理? 本院自應依此而
    為審究。
四、按夫妻未以契約訂立夫妻財產制者，除本法另有規定外，以
    法定財產制為其夫妻財產制，民法第1005條定有明文。次按
    法定財產制關係消滅時，夫或妻現存之婚後財產，扣除婚姻
    關係存續中所負債務後，如有剩餘，其雙方剩餘財產之差額
    ，應平均分配。但因繼承或其他無償取得之財產不在此限。
    又夫妻現存之婚後財產，其價值計算以法定財產制關係消滅
    時為準。但夫妻因判決而離婚者，以起訴時為準。民國91年
    6月26日修正公布之民法第1030條之1第1項第1款、第1030條
    之4第1項亦分別定有明文。再中華民國91年民法親屬編修正
    前適用聯合財產制之夫妻，其特有財產或結婚時之原有財產
    ，於修正施行後視為夫或妻之婚前財產；婚姻關係存續中取
    得之原有財產，於修正施行後視為夫或妻之婚後財產。民法
    親屬編施行法第6條之2亦同時增訂公布施行。經查：
(一)本件兩造於82年6月29日結婚，婚後未約定夫妻財產制，嗣
    被上訴人於91年6月28日向本院具狀請求離婚，有本院91年
    度婚字第93號全卷卷宗在卷可按，並為兩造所不爭已如前述
    ，自堪信為真正。系爭房地既在兩造婚姻關係存續中之84年
    間以買賣為原因而由被上訴人取得所有權，依上說明，自屬
    夫妻現存之婚後財產，應列入剩餘財產分配。再系爭房地原
    價900,000元，先由被上訴人之父己○○支付頭期款400,000
    元，後建商要求漲價300,000元，餘款800,000元方由兩造籌
    措支付並登記在被上訴人名下之事實，業據己○○證述明確
    (見本院93年度簡上字第8號卷第51頁)，且有系爭房地買賣
    契約書在卷可考 (見本院93年度東簡字第5號卷第32頁)，兩
    造對上開卷證資料均不爭執 (見本審卷第2宗第28頁)，是被
    上訴人之父確曾贈與被上訴人400,000元乙節亦堪信為真實
    。被上訴人既無償取得其父之贈與，依民法第1030 條之1第
    1項第1款規定，自應由剩餘財產中扣除，上訴人雖主張已協
    議系爭房地價值1,000,000元，所以上開400,000元不能再列
    入剩餘財產扣除額內等語，然兩造協議系爭房地價值係免除
    雙方鑑價之煩以省雙方勞費，與被上訴人無償取得之贈與無
    關，上訴人上開主張，容有誤會。
(二)被上訴人主張因上訴人長期施予婚姻暴力，又不給付家庭生
    活費用，被上訴人迫不得已，只得向胞弟丙○○借款來應急，
    自86年5月份起至92年1月底止共負債416,000元，應由剩餘
    財產中扣除等語。業據提出借據14張、估價單1張為證 (見
    原審卷第44頁至第52頁)，核與證人丙○○之證述: 我姐 (即
    被上訴人)沒有收入來源，她先生沒有給她生活費，她住院
    也沒有去看她，我同情她，她常被打等語 (見本審卷第1宗
    第207頁)相符，參酌臺東縣警察局臺東分局91年6月19日受
    理家庭暴力案件調查紀錄表 (見本院91年度婚字第93號卷第
    6頁)及93年8月31日受理家庭暴力案件調查紀錄表 (見原審
    卷第69頁)、診斷證明書 (見原審卷第70頁)、本院91年度家
    護字第77號民事通常保護令 (見上開婚字卷第51頁)及臺東
    縣政府91年12月3日府社婦字第0910123778號函附訪視處理
    建議表 (見上開婚字卷第32頁)等證據資料，益足佐證上訴
    人確曾對被上訴人施以暴力，且有不給付家庭生活費用等情
    事，是被上訴人因生活所迫而向其弟借貸應急，亦屬人情之
    常，上訴人既無法舉證以實其說，則空言上開借貸不實等語
    ，自不足採信。再上開證據資料係被上訴人於原審94年2月
    21日言詞辯論期日中以書狀提出 (見原審卷第36頁)，且上
    訴人於該言詞辯論期日，亦陳稱: 被上訴人所稱欠其胞弟之
    債務是其自己所欠下的錢，不得主張自聯合財產中予以扣除
    而再行分配等語 (見原審卷第32頁)，被上訴人隨即辯稱:
    婚姻關係中我沒有經濟大權，我所借的錢都是花在家用上等
    語 (見原審卷第33頁)。嗣於原審94年5月18日言詞辯論期日
    ，上訴人再陳稱: 否認被上訴人有向其弟借錢供生活用，且
    被上訴人本身有積蓄生活無虞等語 (見原審卷第90頁)，被
    上訴人亦隨即辯稱: 確實有向我弟弟借錢等語 (見原審卷第
    91頁)，原審斟酌全辯論意旨及調查證據之結果，就上開被
    上訴人因家庭生活費用、子女教育費等需求向其胞弟告貸而
    負債416,000元等事實，於判決中敘明縱認被上訴人所舉證
    據尚有疵累，惟上訴人對於主張有利於己之事實未盡舉證之
    責任，故為上訴人敗訴之判決，亦有原審判決事實及理由欄
    第三項明文可參，是兩造就上開借貸已於原審中為攻繫防禦
    ，上訴人謂此部分被上訴人在原審訴訟中未舉證，應生失權
    之效果等語，容有誤會。上開416,000元負債既係兩造婚姻
    關係存續中所負債務，自應由剩餘財產中扣除。
(三)再坐落臺東縣臺東市○○段○○、○○之1地號土地係上訴人
    於83年8月2日因繼承而取得所有權，嗣於92年4月7日贈與其
    子庚○○等情，有臺東縣臺東地政事務所94年10月3日東地
    所字第0940007247號函附土地登記申請書 (見本審卷第1宗
    第108頁、第116頁)、遺產分割協議書 (見本審卷第1宗第
    119頁)在卷可憑，兩造對此亦不爭執 (見本審卷第2宗第28
    頁)，自堪信為真實。上開土地既為上訴人因繼承而取得之
    財產，揆之首揭法文說明，自不必列入剩餘財產分配，而其
    上未辦理建物所有權第一次登記之鐵皮屋，上訴人否認為其
    所有，抗辯係其母興建充當倉庫使用等語 (見本審卷第2宗
    第30頁)。至於被上訴人既不能舉積極證據以證明前述鐵皮
    屋為上訴人所有，則空言主張自不可採。再被上訴人復主張
    鐵皮屋內之水電設備及工具屬上訴人所有，約值340,000元
    應列入剩餘財產分配等語。然查上訴人為水電技工為兩造所
    不爭，依修正前民法第1013條第2款規定，前開水電設備及
    工具自屬上訴人職業上必需之物為其特有財產，再依修正後
    之民法親屬編施行法第6條之2規定，上訴人之特有財產於民
    法修正後視為夫之婚前財產，自不在剩餘財產分配範圍內，
    被上訴人上開主張，核屬無據甚為灼然。
(四)又查車牌號碼○○–○○○○號自小貨車係登記在訴外人辛○○名
    下，有車號查詢汽車車籍單附卷足憑 (見本審卷第1宗第86
    頁)，且為兩造所不爭執，自係事實。被上訴人主張係上訴
    人所有而借名登記在辛○○名下等語，已為上訴人所否認，
    而被上訴人復無法舉積極事證以證明上開自小貨車確屬上訴
    人所有，則自不得單憑被上訴人之指述，遽認上開登記在訴
    外人辛○○名下之自小貨車，為上訴人所有甚明。
(五)末按二人互負債務，而其給付種類相同，並均屆清償期者，
    各得以其債務，與他方之債務，互為抵銷。民法第334條第
    1項前段亦有明定。又抵銷為消滅債務之單獨行為，只須與
    民法第334條所定之要件相符，一經向他方為此意思表示即
    生消滅債務之效果，原不待對方之表示同意。最高法院亦著
    有50年臺上字第291號判例可資參照。本件被上訴人主張依
    本院91年度婚字第93號確定判決主文第3項明載: 「上訴人
    應自被上訴人單獨行使負擔未成年子女丁○○及戊○○之權
    利義務時起，分別至丁○○及戊○○成年時止，於每月5日
    前給付丁○○及戊○○之扶養費各5,752元予被上訴人，如
    遲誤1期未履行，其後之期間視為全部到期。」等情，亦有
    該民事判決書在卷可佐 (見本審卷第1宗第223頁)。上訴人
    亦不否認就子女扶養費之履行有遲誤履行之情形，惟主張至
    94年11月份止均於事後有所履行 (見本審卷第2宗第43頁)，
    被上訴人對上開事實此亦不爭執，並舉存摺影本為據 (見本
    審卷第2宗第39頁至第40頁)。按分期歸還之債額如已屆分還
    之期，債務人不依約履行，不得仍享期限之利益。最高法院
    復著有20年上字第690號判例可資參照。本件被上訴人未依
    上開民事判決所示於每月5日前給付被上訴人子女扶養費之
    事實為兩造所不爭已如前述，則依上說明，自不得仍享期限
    之利益，其後之期間應視為全部到期，被上訴人依此主張抵
    銷，洵屬正當，應予准許。再查兩造所生長女丁○○為83年
    2月1日出生，次女戊○○為89年9月12日出生，亦有上開離
    婚判決主文可憑，且兩造協議至94年11月份之子女扶養費均
    已履行已如前述，是上訴人尚欠被上訴人長女扶養費8年2月
    共563,696元 (計算式為:5,752 元×98＝563,696元)，次女
    扶養費14年10月共1,023,856元 (計算式為:5,752 元178 扶
    養費14年10月共1,023,856元 (計算式為:5,752 元×178 ＝
    1,023,856元)，總計積欠子女扶養費1,587,552元，縱被上
    訴人陳稱已給付94年12月及95年1月份之子女扶養費屬實，
    則被上訴人至少可主張抵銷之總額為1,564,544元 (計算式
    為:5,752 元×2×2＝23,008元，1,587,552元－23,008元＝
    1,564,544元)應毋庸疑。
五、綜上所述，本件兩造之剩餘財產既僅存系爭房地1筆，而系
    爭房地亦經兩造協議以1,000,000元為剩餘財產計算之基準
    (見本審卷第2宗第3頁)，則兩造法定財產制關係消滅時，現
    存之婚後財產為1,000,000元，扣除被上訴人之父贈與之400
    ,000 元及被上訴人婚姻關係存續中所負債務416,000元後，
    尚餘184,000元，依民法第1030條之1第1項規定，被上訴人
    應再給付上訴人剩餘財產差額92,000元。然被上訴人主張以
    兩造所生未成年子女丁○○、戊○○之扶養費抵銷亦屬適法
    ，經抵銷後已無剩餘，是上訴人請求剩餘財產分配自屬無據
    甚明。況上訴人上訴聲明係主張被上訴人應就系爭房地所有
    權應有部分二分之一移轉登記與上訴人，不但已逾上述剩餘
    財產之差額，且其聲明亦非正當，自應予以駁回。原審為上
    訴人敗訴之判決，理由雖有不同，惟結論並無二致。上訴意
    旨指摘原判決不當，求予廢棄改判，為無理由，應予駁回。
六、據上論結，本件上訴為無理由，依民事訴訟法第436條之1第
    3 項，第449條第2項，第78條，判決如主文。
中    華    民    國    95    年    1    月     26    日
                  民事庭審判長法  官  王漢章
                              法  官  簡芳潔
                              法  官  曾宗欽
以上正本係照原本作成。
本件不得上訴。
中    華    民    國    95    年    1    月     26    日
                              書記官  蕭家玲


司法院資訊處製作；財團法人民間司法改革基金會備份。
